【裁判字號】    89,上易,201
【裁判日期】    891206
【裁判案由】    清償債務
【裁判全文】
臺灣高等法院高雄分院民事判決  八十九年度上易字第二○一號
      上  訴  人  財政部國有財產局台灣南區辦事處
                  （即漆清泉之遺產管理人）          八樓
      法定代理人  甲○○      .
      訴訟代理人  黃祖裕律師
      被上訴人    乙○○      .
      訴訟代理人  丙○○      .
右當事人間清償債務事件，上訴人對於中華民國八十九年七月二十五日臺灣高雄地方
法院八十九年訴字第九一六號第一審判決提起上訴，本院判決如左：
      主      文
上訴駁回。
第二審訴訟費用由上訴人負擔。
      事      實
甲、上訴人方面：
一、聲明：求為判決：
（一）原判決廢棄。
（二）被上訴人應給付上訴人新台幣（下同）九十萬元及自民國八十六年五月十日起
      至清償日止，按年息百分之二十計算之利息。
（三）第一、二審訴訟費用由被上訴人負擔。
二、陳述：除引用與原審判決書記載相同者外，另補稱：
（一）被上訴人於八十五年十二月二日所立抵押權設定契約書之其他特約事項第一條
      明載：「立約書人乙○○為擔保對債權人楊素瑾在抵押權設定契約書所定之債
      權本金新台幣一百四十萬元正．．．．且確實收到全數金額無誤」，有附原審
      卷內之其他特約事項影本足憑。最高法院六十九年台上字第三五四六號判例明
      示：「金錢借貸契約，固屬要物契約，應由貸與人就交付金錢之事實負舉證之
      責，但若貸與人提出之借用證內，經載明所借款額，當日親收足訖無訛者，要
      應解為貸與人就要物性之具備，已盡舉證責任」，參酌同院五十九年度台上字
      第四六三號判決要旨稱：「依一般情形，借用人既將土地為貸與人設定抵押權
      ，並已登記完畢，自可推定貸與人已將貸款與之金錢或代替物交付與借用人完
      畢。此乃一般經驗法則，自不容借款人隨意主張其未收到該借貸物之交付」，
      又同院七十三年度台上字第四六六一號民事判決要旨明載：「．．．惟查本件
      上訴人提出之五萬五千元，六十二萬元之借用證上，業已載明『右記款項借用
      是實，即日領收足訖』。已表明借用人已收到借款，似難謂上訴人對於交付借
      用人借款事項尚未舉證」。揆諸前開判例（決）要旨所示，本件其他特約事項
      內既由被上訴人簽章表明確已收到全部借款金額新台幣一百四十萬元，則貸與
      人就要物性之具備，己盡舉證責任。詎原審判決理由對上訴人前開主張，為何
      不採，未於理由內詳為說明，判決有不備理由之違誤。
（二）被上訴人固引證人余進煇，楊淑媛在原審之證言以實其說，唯查證人所言均與
      前開抵押權設定契約書之其他特約事項所載不符；又被上訴人於八十六年十二
      月二十六日清償該五十萬元時，依常情而論，應向當時暫時管理被繼承人遺產
      之徐萬蘇取回債權憑證（本票），然迄今未見被上訴人提出證人楊淑媛所稱五
      十萬元之本票，益證被上訴人及證人所言不實。
乙、被上訴人方面：
一、聲明：求為判決如主文所示。
二、陳述：除引用與原審判決書記載相同者外，另補稱：本件設定抵押權是一百四十
    萬元，但實際借款是五十萬元，在原審已經代書莊楊淑媛作證；當時設定比較高
    額，是想如果還要錢可以再拿等語。
      理      由
一、上訴人起訴主張：上訴人經原法院八十七年繼字第一六四號裁定選任為被繼承人
    漆清泉之遺產管理人，於清查遺產時，發現被上訴人曾於八十五年十二月二日，
    提供其所有坐落台南縣歸仁鄉北段六三二—八地號，面積０‧０一一二公頃土地
    及其上建物即門牌號碼為台南縣歸仁鄉○○村○○路二四三號本國式加強磚造二
    層樓房屋之不動產，向訴外人楊素瑾設定抵押權借貸一百四十萬元，清償日約定
    為八十六年三月二日，遲延利息及違約金均為月息三分，並於八十五年十二月三
    日完成抵押權登記；八十六年五月三日抵押權人楊素瑾將上開債權及抵押權均讓
    與被繼承人漆清泉，於八十六年五月八日完成權利人變更登記。嗣後被繼承人漆
    清泉於八十六年七月三十一日死亡，上訴人接管前，上開抵押權登記於八十六年
    十二月二十六日以清償為由塗銷登記。被上訴人於八十八年二月四日交付上訴人
    五十萬元，惟本件債務本金應為一百四十萬元，被上訴人尚應給付九十萬元，為
    此依消費借貸返還請求權及債權讓與之法律關係訴請被上訴人給付九十萬元及其
    約定利息等情。
二、被上訴人則以：本件抵押權設定一百四十萬元，但事實上被上訴人只向訴外人楊
    素瑾借五十萬元，設定抵押權之金額與實際借款不一定相同，且本件債務已經清
    償等語資為抗辯。
三、查上訴人主張前開事實，業據其提出上開土地、建物登記謄本、抵押權設定契約
    書、其他特約事項契約書、他項權利移轉契約書、他項權利證明書、中國國際商
    業銀行活期儲蓄存款取款憑條等影本各一件為證，且為被上訴人所不爭執，自堪
    信為真實。惟上訴人主張系爭借款之金額一百四十萬元，被上訴人僅償還五十萬
    元，尚欠九十萬元未還云云，則為被上訴人所否認；上訴人雖以被上訴人所立之
    「其他特約事項」契約書第一條明示：「立約書人李佩瑩為擔保對債權人楊素瑾
    在抵押權設定契約書所定之債權金額本金新臺幣一百四十萬元整．．．且確實收
    到全數金額無誤」，而主張本件借款本金應為一百四十萬元，漆清泉承受該債權
    ，僅為權利人變更登記，債權本金不變云云；惟查，系爭抵押權係屬「最高限額
    」抵押權，有上述土地及建物謄本、他項權利證明書、抵押權設定契約書等影本
    附卷可憑，自難僅憑設定「最高限額」之金額遽予認定系爭借款金額即為一百四
    十萬元。次查，據證人即本件消費借貸債務之介紹人余進煇在原審結證稱：「我
    是介紹人，被上訴人是向楊素謹借五十萬元，後楊素謹缺錢就由漆清泉給付楊素
    謹五十萬元，楊素謹將抵押權讓與漆清泉，設定一百四十萬元是被上訴人先生丙
    ○○要求的，因為這樣以後再借錢比較方便。漆清泉是在台南區中小企銀開元分
    行領出五十萬元給我，五十萬元是透過我交給楊素謹，日期是在設定後幾天」等
    語，及證人即承辦本件借款及抵押權設定事宜之代書莊楊淑媛結證稱：「我是當
    初經手的代書，被上訴人李佩瑩與楊素瑾是協議借五十萬，李佩瑩在事務所簽發
    面額五十萬本票給楊素謹，雙方協議抵押權設定金額多一點方便日後金錢往來，
    我就照他們的意思設定一百四十萬元」等語；再參酌漆清泉在台南區中小企業銀
    行開元分行帳戶於八十五年十一月至八十六年六月資金往來情形，漆清泉確曾於
    八十六年五月三日以電匯方式支出五十萬元，有原法院依上訴人聲請所調閱上述
    帳戶明細影本可稽；且系爭抵押權移轉登記日期為八十六年五月八日，與前開證
    人所述亦相符合，可證漆清泉交付予楊素瑾之金額確為五十萬元，上開證言應可
    信實，上訴人空言指其不實，尚無可取。至上訴人主張漆清泉於八十五年四月八
    日自中國國際商業銀行提款一百三十九萬六千二百五十四元乙節，查此項提款日
    早在漆清泉受讓系爭抵押權之日之前達一年餘，且其數額並非一百四十萬元之整
    數，依常理言，當時漆清泉提領此筆款項之目的，應非係為一年後受讓系爭債權
    之用而預先領出甚明，是上訴人提出該款之取款憑條，以證明漆清泉提領此筆款
    項之目的係受讓系爭債權之用，顯無可採。又被上訴人原先借款及設定抵押之債
    權人係訴外人楊素瑾，從抵押權設定契約書記載之當事人即明，是該契約書「其
    他特約事項」第一條所載「債權金額本金新臺幣一百四十萬元整．．．且確實收
    到全數金額無誤」等內容，自係與楊素瑾之約定而非與漆清泉約定，再參諸上開
    證人即介紹人余進煇與代書莊楊淑媛之證言，及本件抵押權設定登記為「最高限
    額」債權等情，可證上述「其他特約事項」第一條所載「債權金額本金一百四十
    萬元．．．收到全數金額無誤」等語，應係「最高限額」債權額，當非實際借款
    數額，漆清泉亦未交付一百四十萬元予余進煇轉交楊素瑾，足證被上訴人辯稱系
    爭借款債權金額為五十萬元，堪予採信。另本件抵押權既因已清償而塗銷登記在
    案，為兩造所不爭，被上訴人縱未能提出五十萬元之本票，亦難資為本件借款額
    係一百四十萬元之認定，上訴人執此謂被上訴人及上開證人之證言不實云云，上
    無可採。綜上所述，本件被上訴人借款之金額應為五十萬元，且已如數清償完畢
    ，為上訴人所陳明，從而，上訴人主張借款額為一百四十萬元，請求被上訴人再
    給付九十萬元及自八十六年五月十日起至清償日止，按約定年息百分之二十（月
    息三分）計算之利息，自無理由。
四、綜據上述，原審據此為上訴人敗訴之判決，並無違誤，上訴意旨求予廢棄改判，
    非有理由，應予駁回。
五、據上論結：本件上訴為無理由，合依民事訴訟法第四百四十九條第一項、第七十
    八條判決如主文。
中    華    民    國        八十九      年     十二     月      六      日
                                      臺灣高等法院高雄分院民事第五庭
~B1審判長法官  蔡明宛
~B2法      官  李炫德
~B3法      官  林健彥
右為正本係照原本作成。
不得上訴。
中    華    民    國        八十九      年     十二     月      八      日
~B法院書記官  廖素珍
                                                                        Ｈ


司法院資訊處製作；財團法人民間司法改革基金會備份。
